【裁判字號】    97,上,205
【裁判日期】    970813
【裁判案由】    返還價金
【裁判全文】
臺灣高等法院臺中分院民事判決  97年度上字第205號
上  訴  人
即被上訴人  乙○○
訴訟代理人  陳慧芬律師
複代理人    洪永叡律師
被上訴人
即上訴人    甲○○原名洪晏華.
送達代收人  丙○○
訴訟代理人  何中慶律師
上列當事人間請求返還價金事件，兩造對於民國97年4月21日臺
灣臺中地方法院97年度訴字第613號第一審判決各自提起上訴，
本院於97年7月30日辯論終結，判決如下：
    主  文
兩造上訴均駁回。
第二審訴訟費用由兩造各自負擔。
被上訴人即上訴人甲○○如以新台幣貳佰伍拾萬元為上訴人即被
上訴人乙○○預供擔保，得免為假執行。
    事實及理由
壹、訴訟要旨：
一、本件上訴人即被上訴人乙○○主張：伊於民國（下同）96年
    5月10日與甲○○訂立不動產買賣契約書，並向甲○○購買
    坐落於台中縣大里市○○段第287地號、應有部分萬分之119
    3土地及其上建號324、339、340、342、379、395、413、41
    4、343、361、377、378、431、432、433號等15戶建物（下
    簡稱系爭建物），買賣價金新臺幣（下同）1620萬元（下簡
    稱系爭不動產契約或買賣契約），伊於簽約時交付50萬元支
    票3張共150萬元，嗣伊於96年5月底擬依系爭買賣契約給付
    尾款方式向合作金庫大里分行申辦貸款時，甲○○僅配合讓
    銀行人員進入其中1、2間房屋評估，其餘以尚出租他人為由
    拒絕配合進屋，致伊無法順利貸款，經伊於96年7月10日寄
    發存證信函後，甲○○原置之不理，其後則要求伊須再交付
    價款25萬元。雙方乃折衷協調於96年8月3日至公證處簽立補
    充契約書（下簡稱系爭補充契約書），並約定：賣方（甲○
    ○）可讓買方（乙○○）雙方配合銀行進屋估價之日起14個
    工作天，買方需辦理銀行貸款對保完成。如逾期貸款對保未
    完成，買方已給付價款共175萬元整由賣方沒收，本件買賣
    契約隨即終止。查本件買賣之建物共15戶出租他人、賣方應
    配合銀行提出租賃契約書及賣方應配合銀行進屋估價及拍照
    。然甲○○仍未履行補充契約義務，隨即將上開房地轉售訴
    外人林新偉並移轉所有權登記，且甲○○出售房地日期在96
    年8月17日，當時雙方約定之銀行進屋估價日起14個工作天
    尚未屆滿，足見甲○○違反買賣契約在先，並構成給付不能
    情形，為此以起訴狀繕本之送達解除系爭買賣契約，並依該
    契約第10條約定，請求甲○○退還已付價金175萬元及給付
    同額懲罰性違約金，合計350萬元（查原判決判准價金175萬
    元及違約金75萬元，並駁回乙○○其餘之訴）。又查，伊將
    此房地全數轉售並可獲預期利益663萬元（15000元×442坪
    ＝0000000元），是伊請求175萬元違約金，並無過高情形等
    詞。並求為判決：(一)原判決駁回上訴人乙○○後開之訴部分
    暨假執行之聲請，及訴訟費用部分均廢棄。(二)被上訴人甲○
    ○應再給付上訴人乙○○新台幣（下同）100萬元（即違約
    金），及自民國97年3月25日起至清償日止，按年息5％計算
    之利息。(三)第一、二審訴訟費用由被上訴人甲○○負擔。並
    求為判決駁回對造之上訴。
二、被上訴人即上訴人甲○○則以：查兩造訂立系爭買賣契約後
    ，買方乙○○雖支付其150萬元簽約金，然因乙○○個人因
    素遲遲無法獲得銀行貸款，以致無法繳清後續買賣款項，經
    乙○○懇求再給予一段時間，雙方乃協調以新台幣25萬元作
    為乙○○未在期限內交付價金之違約金，且乙○○自知理虧
    在先，故在其要求下，始願意於96年8月3日至公證人陳勇仁
    處簽立系爭補充契約書，其第1條約定：「賣方洪晏華可讓
    買方乙○○雙方配合銀行進屋估價之日起十四個工作天，買
    方須辦理銀行貸款對保完成。如逾期貸款對保未完成對買方
    已給付價款共壹佰柒拾伍萬元整，由賣方沒收，本件買賣契
    約隨即終止」。詎料，乙○○於簽訂上開之補充契約書後，
    仍未依約辦理銀行貸款對保完成，而未支付買賣價金，故其
    乃寄發存證信函，促其履行不動產買賣契約支付價金之義務
    ，然乙○○仍置之不理，就此，其依據系爭補充契約書約定
    ，系爭不動產買賣契約業已終止，並沒收乙○○已交付價金
    175萬元。並於96年8月17日再將系爭房地轉售於訴外人林新
    偉。綜上所述，其待系爭不動產買賣契約終止後，始將系爭
    房地出售，並無違約之處等語，資為抗辯。並求為判決：(一)
    原判決不利於被上訴人甲○○部分廢棄。(二)上開廢棄部分，
    上訴人乙○○在第一審之訴駁回。(三)如受不利判決，被上訴
    人甲○○願供擔保，請准免為假執行。(四)第一、二審訴訟費
    用由上訴人乙○○負擔。並請求駁回對造之上訴。
貳、法官協議兩造爭點整理：（見本審卷第50頁反頁至第51頁）
一、兩造不爭執事項：
  (一)乙○○於民國96年5月10日與甲○○訂立不動產買賣契約書
    ，向甲○○購買坐落於台中縣大里市○○段第287地號、應
    有部分萬分之1193土地及其上建號324、339、340、342、
    379、395、413、414、343、361、377、378、431、432、
    433號等建物，買賣價金新臺幣（下同）1620萬元，乙○○
    於簽約時交付50萬元支票3張共150萬元。
  (二)尾款1470萬元兩造約定：於96年6月10日所有權移轉完竣後
    ，賣方依約第9條規定點交標的物予買方之同時，買方以現
    金、即期票據或依本約第4條規定履行給付之。
  (三)兩造雙方於96年8月3日至公證處簽立補充契約書約定：
    賣方（甲○○）可讓買方（乙○○）雙方配合銀行進屋估
      價之日起14個工作天，買方需辦理銀行貸款對保完成。如
      逾期貸款對保未完成，買方已給付價款共175萬元整由賣
      方沒收，本件買賣契約隨即終止。
    本件買賣共15戶有出租部分、賣方應配合銀行提出租賃契
      約書及賣方應配合銀行進屋估價及拍照。
  (四)甲○○於96年8月17日又出售上開系爭不動產予訴外人林新
    偉並於96年9月26日移轉所有權。
  (五)依照系爭契約書第十條違約罰則約定：
    第一款：買方不依約履行付款或契約所定其他各項義務時，
    即為買方違約，賣方得限期催告履行，逾期仍不履行即予解
    除契約並將已收之價款全部沒收，充作懲罰性違約金。
    第二款：賣方如不履行契約所定各項義務時，即為賣方違約
    ，買方得限期催告履行，逾期仍不履行即予解除契約，賣方
    除應將所收價款全部退還外，並應同時賠償與已收價款同額
    金額作為懲罰性違約金。
二、兩造爭執事項：
  (一)本件究係買方乙○○違約？抑或是賣方甲○○（原名洪晏華
    ）違約？
    買方乙○○訴訟代理人主張：賣方甲○○（原名洪晏華）違
    約。理由如下：
    甲○○未依補充契約書第2 條約定，賣方未配合銀行提出
      租賃契約書及未配合銀行進屋估價及拍照。
    甲○○未依補充契約書第1 條約定未於銀行進屋估價之日
      起14個工作天內，就將系爭不動產出售予第三人林新偉，
      造成系爭不動產給付不能。
    賣方甲○○訴訟代理人主張：本件係買方乙○○違約。
    理由如下：
    依照兩造所簽訂之系爭契約書第3 條尾款付款約定，買方
      應於96年6 月10日付清尾款1470萬元，但因乙○○遲遲無
      法完成銀行貸款作業，以至於乙○○無法於上開期限內付
      清尾款，故本件違約之責為買方。此有本造寄發之台中國
      光路郵局存證信函可證（詳如上訴理由狀所附上證一；本
      院卷第15頁）。
    依照兩造於簽訂之補充契約書第1 條前段約定：賣方（甲
      ○○）可讓買方（乙○○）雙方配合銀行進屋估價之日起
      14個工作天，買方需辦理銀行貸款對保完成。該14工作天
      於96年8 月3 日當天起算至96年8 月17日止屆滿，買方均
      未完成銀行貸款程序。故本件違約責任為買方。
    (二)本件系爭不動產買賣契約書所約定之懲罰性違約金是否過
      高？
參、得心證之理由：
一、上訴人乙○○主張，兩造於前開時、地簽訂系爭不動產契約
    書，乙○○並按約支付簽約款150萬元乙節，為被上訴人甲
    ○○所不爭執，並有系爭不動產契約書在卷可稽（見原審卷
    第8至16頁），自屬實在。又查於系爭不動產契約書約定96
    年6月10日支付價金1470萬元經過後，兩造再於96年8月3日
    簽立系爭補充契約書，並約定：賣方（甲○○）可讓買方
    （乙○○）雙方配合銀行進屋估價之日起14個工作天，買方
    需辦理銀行貸款對保完成。如逾期貸款對保未完成，買方已
    給付價款共175萬元整由賣方沒收，本件買賣契約隨即終止
    。本件買賣共15戶有出租部分、賣方應配合銀行提出租賃
    契約書及賣方應配合銀行進屋估價及拍照等詞，亦為兩造所
    不爭執，並有系爭補充契約書在卷可按（見原審卷第18至20
    頁）。雖兩造就簽立系爭補充契約書之原因供述不一，然兩
    造既已於系爭不動產契約書外，再加簽訂系爭補充契約書，
    且該系爭補充契約書除另有付款條件及違約之約定外，買方
    並加付價金25萬元（即簽約金150萬元，加上另付25萬元，
    合計175萬元），則該系爭補充契約書約定，自優先於系爭
    不動產契約書適用。是甲○○再主張買方乙○○未按系爭不
    動產契約書約定，於96年6月10日支付價金1470元，已違約
    其並得片面終止系爭不動產契約書云云，顯不足採。
二、又兩造各自主張對造違反系爭補充契約書之約定，然查：系
    爭補充契約書第1條既約定：「賣方 (甲○○）可讓買方乙
    ○○）雙方配合銀行進屋估價之日起14個工作天．．．．．
    」，則該14日起算日應於買賣雙方配合銀行進屋估價之日起
    算，並非自系爭補充契約書簽訂日96年8月3日起算，且既約
    「工作天」，即非「日曆天」，是被上訴人甲○○逕主張自
    96年8月3日書立系爭補充契約書當天起算14日（日曆天），
    至96年8月17日止屆滿，始轉售系爭不動產予第三人云云，
    顯有未當。又查系爭補充契約書第1條既約定買賣雙方配合
    銀行進屋估價之日為工作天之起算點，而該系爭補充契約書
    又未明定買方何時接洽銀行估價，則賣方即甲○○自應定期
    催告買方乙○○接洽銀行進行估價手續（民法第229條第2項
    參照），然查，賣方甲○○非但未定期催告買方乙○○接洽
    銀行，致該14日工作天無法起算，甚且於訂立系爭補充契約
    書後14日即將系爭不動產出售予第三人，自違反系爭補充契
    約書之約定，是上訴人乙○○主張賣方甲○○違反系爭補充
    契約書違約，並將系爭不動產轉售予第三人林新偉，致系爭
    不動產契約給付不能乙節．洵屬有據。
三、又按因可歸責於債務人之事由，致給付不能者，債權人得解
    除契約，民法第226條第1項、第256條規定甚明。次按「契
    約解除時，當事人雙方回復原狀之義務，除法律另有規定或
    契約另有訂定外，依左列之規定：由他方所受領之給付物
    ，應返還之。受領之給付為金錢者，應附加自受領時起之
    利息償還之」，民法第259條定有明文。查本件甲○○違約
    既將系爭買賣房地出售與他人，已無從依民法第348條規定
    交付系爭不動產及移轉所有權予乙○○，乙○○據此解除系
    爭不動產契約及請求返還已付價金合計175萬元，即無不合
    。又本件既因賣方甲○○違約而由買方乙○○解除契約，乙
    ○○依系爭不動產買賣契約書第10條第2款：「賣方如不履
    行契約所定各項義務時，即為賣方違約，買方得限期催告履
    行，逾期仍不履行即予解除契約，賣方除應將所收價款全部
    退還外，並應同時賠償與已收價款同額金額作為懲罰性違約
    金。」之約定，請求給付懲罰性違約金，亦無不合。惟按違
    約金之約定倘係過高，法院本得依職權酌減之，此觀之民法
    第252條規定自明。約定之違約金是否過高，應就債務人若
    能如期履行債務時，債權人可得享受之一切利益為衡量之標
    準（最高法院51年臺上字第19號判例意旨參照）。查本件甲
    ○○雖拒絕提供其與第三人林新偉之買賣契約供本院參酌（
    見本審卷第130頁），然本院審酌一般客觀事實，社會經濟
    狀況，當事人所受之損害，及系爭建物既已出租第三人，乙
    ○○如買受系爭建物，可得繼續享受收取租金之利益等情，
    認乙○○請求175萬元之懲罰性違約金，即屬過高，應核減
    為75萬元為適當，是原審核減違約金為75萬元，於法並無不
    合。至乙○○主張伊因甲○○違約，致伊原得將系爭建物全
    數轉售，並獲預期利益663萬元云云，未能舉證以實其說，
    自不足取。
四、從而，乙○○主張解除系爭不動產契約並請求返還價金175
    萬元及依該契約法律關係，請求懲罰性違約金75萬元，合計
    請求甲○○給付250萬元（價金175萬元＋違約金75萬元），
    及自起訴狀繕本送達翌日即97年3月25日起至清償日止，按
    年息5%計算之利息範圍內，為有理由，應予准許。逾此部分
    所為之請求，為無理由，應予駁回。
肆、綜上所述，原審判命甲○○如數給付，並依乙○○之聲請，
    命供擔保後為假執行之宣告，經核並無違誤。兩造各就其敗
    訴部分上訴，指摘原判決不當，求予廢棄改判，為無理由，
    應駁回其上訴。又甲○○敗訴部分，甲○○聲請以供擔保為
    條件之免為假執行宣告，經核於法亦無不合，爰酌定相當擔
    保金額宣告之。
伍、本件事證已臻明確，兩造其餘攻擊或防禦方法及所提證據，
    均與本院心證之形成，不生影響，爰不一一再加以論述，併
    此明。
陸、據上論結，本件兩造之上訴，均為無理由，依民事訴訟法第
    四百四十九條第一項、第七十八條、第四百六十三條、第三
    百九十二條，判決如主文。
中    華    民    國    97    年    8     月    13    日
          民事第一庭    審判長法  官  吳 火 川
                              法  官  簡 清 忠
                              法  官  陳 繼 先
以上正本係照原本作成。
乙○○不得上訴。
甲○○得上訴。
如對本判決上訴，須於收受判決送達後二十日內向本院提出上訴
書狀，其未表明上訴理由者，應於提出上訴後二十日內向本院提
出上訴理由書（須按他造人數附具繕本）。
上訴時應提出委任律師為訴訟代理人之委任狀。具有民事訴訟法
第四百六十六條之一第一項但書或第二項之情形為訴訟代理人者
，另應附具律師及格證書及釋明委任人與受任人有該條項所定關
係之釋明文書影本。
                              書記官  陳 三 軫
中    華    民    國    97    年    8     月    13    日
                                                      Ａ


司法院資訊處製作；財團法人民間司法改革基金會備份。
